【裁判字號】    99,重訴,36
【裁判日期】    990903
【裁判案由】    侵權行為損害賠償
【裁判全文】
臺灣宜蘭地方法院民事判決              99年度重訴字第36號
原      告  丙○○
訴訟代理人  甲○○
被      告  乙○○
上列當事人間請求侵權行為損害賠償事件，本院於中華民國99年
8月18日言詞辯論終結，判決如下：
    主  文
被告應給付原告新臺幣貳佰玖拾伍萬捌仟捌佰參拾肆元及自民國
九十九年四月十日起至清償日止，按週年利率百分之五計算之利
息。
原告其餘之訴駁回。
訴訟費用由原告負擔五分之三，餘由被告負擔。
本判決於原告以新臺幣玖拾捌萬陸仟貳佰柒拾捌元供擔保後，得
假執行。
原告其餘假執行之聲請駁回。
    事實及理由
一、原告主張：被告於民國97年11月16日晚間7 時許，駕駛車牌
    號碼0158-GT 號自小客車，由桃園縣八德市○○○路往和強
    路方向行駛，途經福德一路與和成路路口欲右轉時，本應注
    意轉彎車應讓直行車先行，並注意後方來車，且當時並無不
    能注意之情事，竟疏未注意，貿然右轉，適有同向騎乘車牌
    號碼896-CJG 號重型機車之原告，見被告突如其來之右轉，
    無法立即閃避，遭被告擦撞後，原告重心不穩，人車倒地，
    受有第2-3節頸椎骨骨折、第4-5胸椎骨骨折合併神經壓迫、
    左側血胸等傷害，雖送醫治療、手術，惟頸、胸椎之傷勢無
    法復原，四肢運動功能障礙，下半身完全癱瘓。被告上開駕
    駛疏失之情業經臺灣桃園地方法院98年度桃交簡字第1822號
    判決認定在案，並判處被告有期徒刑5 月確定，爰依民法第
    184 條第1項前段、第192條第1項、第193條第1項、第195條
    第1 項等規定，訴請被告賠償，明細如下：（一）增加生活
    費支出：原告於受傷後，住於桃園市○○路158 號莨璟護理
    之家接受長期生活照顧，共已支出護理費新臺幣（下同）15
    3,000元。（二）工作損失：原告於63年1月29日出生，事故
    發生時年34歲，距勞動基準法強制退休年齡65歲，尚有31年
    之勞動能力。原告原從事水電工叫修服務，依行政院勞工委
    員會95年度「職類別薪資調查報告」，95年7 月受雇之水電
    工平均總薪資約32,000元，是原告每年勞動可獲得之利益為
    384,000元。自97年11月17日至99年2月16日，共485 天，已
    損失勞動利益510,246元（384,000元÷365天×485天）。至
    將來損害部分，自99年2月17日起至128年1月28 日屆強制退
    休時止，依霍夫曼計算法扣除中間利息後，被告一次應給付
    之金額為6,103,383元，二者共計6,613,629元。（三）非財
    產上損失：原告車禍發生時年僅34歲，正值年輕力壯，有無
    限的人生計畫與希望，本可享受美好人生，但因被告過失致
    第2-3節頸椎骨骨折、第4-5胸椎骨骨折合併神經壓迫、左側
    血胸等傷害，手術後四肢運動功能障礙，下半身完全癱瘓，
    只能一輩子長期躺臥病床上，並需他人照顧才能生活。原告
    所受心理傷害，不僅限於肉體，更包括未來一輩子的精神痛
    苦，訴請被告賠償100 萬元精神損害賠償等語。並聲明：（
    一）被告應給付原告7,766,629元及自98年9月9 日起至清償
    日止，按年息5％ 計算之利息。（二）原告願供擔保，請准
    宣告假執行。
二、被告則以：伊停車欲迴轉時，後方有2部機車過來，第1部為
    原告之機車，擦撞到伊自小客車後，原告之機車倒地，可能
    因為車速過快，被告就飛出去撞到前方約30公尺之護欄，第
    2部機車車主於偵查中也表示車速約7、80公里，伊認為原告
    與有過失。伊駕駛行為有疏失，願意負責，但原告過失的部
    分不應由伊承擔。伊對於原告請求之看護費部分無意見，但
    工作損失及慰撫金部分請求之金額過高等語，資為抗辯。
三、兩造不爭執之事實：被告於97年11月16日晚間，駕駛其所有
    車號2162-MZ 號自用小客車沿桃園縣八德市○○○路由鶯歌
    往介壽路方向行駛，嗣於晚間7 時許，行至桃園縣八德市○
    ○○路與和成路設有燈光號誌之交岔路口，因其行向即福德
    一路之號誌燈為綠燈，擬右轉進入和成路，於右轉時，適原
    告騎乘車號896-CJG 號重型機車亦沿桃園縣八德市○○○路
    由鶯歌往介壽路方向直行，而騎駛在被告自小客車之右後方
    外側車道（即被告自小客車位於原告重機車之左前方），右
    彎之被告自小客車遂與直行之原告重機車發生碰撞，原告人
    車倒地，受有第2至3節頸椎骨折、胸椎第4至5節骨折合併神
    經壓迫、左側血胸等傷害，經送往長庚紀念醫院林口分院急
    救、手術，原告仍雙下肢癱瘓、右上肢無力，此部分事實有
    臺灣桃園地方法院98年度桃交簡字第1822號刑事卷宗在卷可
    稽，且為兩造所不爭執，堪認為真。
四、得心證之理由：本件主要爭點為：（一）兩造之駕駛行為有
    無過失？過失比例為何？（二）原告請求之賠償項目是否有
    據？茲說明本院見解如下：
（一）按汽車、機車或其他非依軌道行駛之動力車輛，在使用中
      加損害於他人者，駕駛人應賠償因此所生之損害，但於防
      止損害之發生，已盡相當之注意者，不在此限，民法第19
      1條之2定有明文，此一過失推定之立法，生舉證責任倒置
      之效果，是凡動力交通工具在使用中加損害於他人之生命
      、身體或財產者，均應負賠償責任，僅於駕駛人證明其為
      防止損害之發生已盡相當之注意，始得免除其賠償責任。
      次按，汽車行經交岔路口右轉，應讓右側慢車道直行之各
      型車輛先行；汽車行駛時，駕駛人應注意車前狀況及兩車
      併行之間隔，隨時採取必要之安全措施，交通部63年12月
      11 日交路（63）字第11245號函及道路交通安全規則第94
      條第3 項分別訂有明文。查本件被告駕駛自小客車行至桃
      園縣八德市○○○路與和成路口，擬右轉進入和成路時，
      本應注意右後側直行來車即原告重機車之動態並讓其先行
      ，且當時天候晴，夜間有照明，視距良好，市區道路○路
      面鋪設柏油、路面乾燥、無缺陷、無障礙物，有道路交通
      事故調查報告表在卷可佐，並無不能注意之情事，竟疏未
      注意，驟然右轉侵奪原告之路權，肇致本件事故之發生，
      其駕駛有疏失乙情應堪認定。另原告騎乘重機車沿福德一
      路與原告自小客車同向直行，依上述相同之天候、視距及
      道路狀況，並無不能注意之情事，竟疏未注意前車即被告
      自小客車之行車狀況，並保持適當之併行間隔，於被告自
      小客車右轉時，停煞不及，與被告共同肇致本件事故之發
      生，其有疏失應堪認定。被告雖又指稱：原告行車超速云
      云，並舉證人鄭啟宏於偵查中證述之內容為佐，惟證人鄭
      啟宏於偵查中係稱：當時被告自小客車突然右轉，伊和原
      告的機車閃避不及，伊車速大約70、80公里，但伊不知道
      原告之車速，原告撞上去後，約3、4秒伊也撞上去等語，
      尚難證明原告確有超速，被告此部分主張尚無可採。綜上
      所述，兩造就本件交通事故之發生均有過失，本院衡酌被
      告疏未注意右後直行之來車，驟然右轉，侵奪原告之路權
      ，過失情節較為嚴重，原告雖亦有未注意車前狀況及保持
      適當併行間距之疏失，然依其情節，過失則認顯然較輕，
      酌情認原、被告之過失比例為2比8。
（二）按不法侵害他人之身體或健康者，對於被害人因此喪失或
      減少勞動能力，或增加生活上之需要時，應負損害賠償責
      任；不法侵害他人之身體、健康、名譽、自由、信用、隱
      私、貞操，或不法侵害其他人格法益而情節重大者，被害
      人雖非財產上之損害，亦得請求賠償相當之金額，民法第
      193條第1項、第195條第1項分別定有明文。查被告因駕駛
      疏失致原告受有傷害，此情業經本院審認如上，茲就原告
      請求被告賠償之各項費用，是否應予准許，分述如次：
 1、增加生活支出部分：原告主張：因下半身癱瘓，共已支出看
    護費153,000 元等語，並舉莨璟護理之家住民繳費證明乙紙
    為證，被告就此項目、金額並無爭執，堪認原告此部分請求
    應屬有據。
 2、工作損失及喪失勞動能力部分：原告自承：以從事水電、機
    械維修為業，前曾受雇於人，於事故發生前係於自宅擔任到
    府維修水電之服務等語，並有里長證明書、勞工保險局99年
    7月30日保給綜字第09960500210號函檢附之投保紀錄資料在
    卷可參，堪認屬實，其以勞力、技術為賺取薪資之對價，因
    本件交通事故，脊椎骨折致下肢（下半身）完全癱瘓，需長
    期臥床，就醫學角度，痊癒機率極低，有財團法人長庚紀念
    醫院林口分院（98）長庚院法字第0178號函及診斷證明書各
    乙份在卷可稽，依其傷勢，應可認已達「勞工保險失能給付
    標準附表」第12-18 項「兩下肢均喪失機能」之程度，失能
    等級為 2，參以「各殘廢等級喪失或減少勞動能力比率表」
    ，喪失勞動能力之程度為 100％。又原告初主張：應以行政
    院勞工委員會95 年度「職類別薪資調查報告」，95年7月受
    雇水電工平均薪資約 32,000元為計算標準云云，嗣於99年8
    月18日辯論時又改稱：應以96年4至6月任職於順臆股份有限
    公司時，月薪為39,504 元計算云云，並舉薪資條3紙為證，
    惟依勞工保險局99年7月30日保給綜字第09960500210號函檢
    附之投保紀錄資料，原告之投保薪資最高為20,100元，最近
    一次之投保薪資僅為17,280元，且其以順臆股份有限公司為
    投保單位之期間僅為97年1月10日至97年3月11日，是其提出
    之薪資條3 紙尚不足以證明其收入狀況，原告復未能提出其
    他佐證，爰審酌原告之投保薪資狀況，認應以最低工資每月
    17,280 元計算為當，則原告主張自97年11月17日至99年2月
    16日，共457天之薪資損失應為259,626元（17,280×12÷36
    5×457，小數點以下四捨五入）。至勞動能力減損部分，原
    告係66年6月18 日生，有戶籍謄本在卷可參，依勞動基準法
    第54條所定強制退休年齡65歲之標準，其應於131年6月17日
    退休，則自99年2月17日至131年6月17日，共有32年4月之勞
    動期間，依此，原告減損勞動能力之賠償應為4,053,555 元
    （計算式：17,280元×12月×32年之霍夫曼係數19.0000000
    0+17,280元×12月×0.33年×〔33年之霍夫曼係數19.00000
    000-00年之霍夫曼係數 19.00000000〕，小數點以下四捨五
    入，第1 年不扣除中間利息），原告逾此部分之請求應屬無
    據。
 3、慰撫金部分：查原告因被告駕駛失當而身體、健康受有嚴重
    傷害，已如上述，精神受有痛苦，其訴請被告賠償精神慰撫
    金自屬有據。本院審酌原告係高中畢業，未婚，事故前於自
    家從事水電裝修服務，被告係二、三專畢業，未婚，現任職
    友達光電股份有限公司擔任技術人員，97、98年薪資所得分
    別為628,555元、507,266元，有法務部戶役政連結作業系統
    、稅務電子閘門財產所得調件明細表各2 份在卷可稽，並斟
    酌事故發生過程、兩造過失情節、原告之傷勢、被告事後態
    度及被告於案發後自首並主動負擔原告醫藥費用等情狀，認
    原告請求慰撫金100萬元略嫌過高，應以80萬元為適當。
 4、上開項目之總和為5,266,181元（153,000+259,626+4,053,5
    55+800,000）
（三）按損害之發生或擴大，被害人與有過失者，法院得減輕賠
      償之金額，民法第217條第1項定有明文。又按保險人依強
      制汽車責任保險法規定所為之保險給付，視為被保險人損
      害賠償金額之一部分，被保險人受賠償請求時，得扣除之
      ，強制汽車責任保險法第32條亦有明文。查本件事故之發
      生，原、被告均有過失，其過失比例應為2比8，此已詳如
      上述，是經過失相抵後，原告得請求之金額為 4,212,945
      元（ 5,266,181×80％，小數點以下四捨五入）。次查，
      原告因本件事故業已領取強制汽車責任險理賠1, 254,111
      元，有原告之存摺交易明細在卷可參，扣除此受償部分，
      原告得請求被告給付之金額為2,958,834元（4,212,945-1
      ,254,111），逾此部分之請求，則屬無據。
五、綜上，原告得請求被告給付之金額於2,958,834 元之範圍內
    為有理由，逾此部分之請求則無理由，應予駁回。又給付有
    確定期限者，債務人自期限屆滿時起，負遲延責任；給付無
    確定期限者，債務人於債權人得請求給付時，經其催告而未
    為給付，自受催告時起，負遲延責任；其經債權人起訴而送
    達訴狀，或依督促程序送達支付命令，或為其他相類之行為
    者，與催告有同一之效力，民法第229條第1項、第2 項分別
    定有明文。查本件原告請求被告應賠償之金額並未定有給付
    之期限，是其遲延利息依自起訴狀繕本送達翌日起算，原告
    主張自98年9月9日起算，應屬無據。又本件起訴狀繕本係於
    99 年3月30日寄存於警察機關，有送達回證在卷可稽，於99
    年4月9日生送達效力，是原告請求之遲延利息應自99 年4月
    10日起算。另依原告之聲請，諭知預供一定之擔保後，得為
    假執行。至原告敗訴部分，其假執行之聲請即失所附麗，應
    併予駁回。
六、本件事證已臻明確，兩造其餘主張、陳述及攻擊、防禦方法
    ，對判決之結果不生影響，爰不一一論述，併此敘明。
七、訴訟費用負擔之依據：民事訴訟法第79條
中    華    民    國    99    年    9     月    3     日
                  臺灣宜蘭地方法院民事庭
                      法  官  楊坤樵
正本係照原本作成。
如不服本判決，應於判決送達後20日內提出上訴狀（須附繕本）
中    華    民    國    99    年    9     月    3     日
                      書記官  吳文雄

司法院資訊處製作；財團法人民間司法改革基金會備份。
